【裁判字號】    98,重上,242
【裁判日期】    990720
【裁判案由】    損害賠償等
【裁判全文】
臺灣高等法院民事判決                 98年度重上字第242號
上  訴  人  乙○○
            甲○○
共      同
訴訟代理人  王玉珊律師
被上訴人    丙○○
訴訟代理人  莫詒文律師
上列當事人間請求損害賠償等事件，上訴人對於中華民國98年3
月31日臺灣臺北地方法院97年度重訴字第66號第一審判決提起上
訴，本院於99年6月29日言詞辯論終結，判決如下：
    主  文
上訴駁回。
第二審訴訟費用由上訴人負擔。
    事實及理由
一、上訴人聲明：（一）原判決關於駁回上訴人後開第二項之訴
    部分廢棄。（二）被上訴人應給付上訴人新台幣（下同）
    839萬元，及自民國（下同）96年11月7日起至清償日止按年
    息5％計算之利息。
    被上訴人聲明：如主文所示。
二、上訴人起訴主張：伊等之父林澤民（96年6月27日死亡）於
    94年間經人介紹與被上訴人交往並論及婚嫁，被上訴人明知
    其本身婚姻關係尚未消滅，卻多次以急用或結婚為由向林澤
    民借款，林澤民亦因結婚之需而多次贈與被上訴人禮物。其
    中被上訴人以購買婚戒為名，向林澤民要求639萬元，並要
    求林澤民給付結婚後之生活基金200萬元。惟被上訴人於96
    年間出示戶籍謄本表示婚姻關係尚未消滅而無法結婚，使林
    澤民深受打擊不日於晨泳中猝死。縱被上訴人所提出其與美
    國前夫之離婚判決為真，惟其既未辦理離婚登記，即有婚姻
    關係存在而無法結婚，卻詐騙林澤民要求婚戒價金639萬元
    及結婚後之生活基金200萬元。又因林澤民與被上訴人係以
    結婚為前提交往，林澤民所為財產上處分因雙方無法結婚均
    失法律上依據，被上訴人所得亦屬不當得利。伊等為林澤民
    之繼承人，爰依侵權行為、不當得利及繼承之法律關係，請
    求被上訴人返還林澤民給付之金錢。求為命被上訴人給付
    839萬元，及自96年11月7日起至清償日止按年息5％計付利
    息之判決（上訴人超過上開金額之請求，經原審判決敗訴後
    未提起上訴，已經確定）。
    被上訴人則以：上訴人主張之639萬元係林澤民贈與伊購買
    訂婚鑽戒之價款，而於95年6月6日匯入伊女兒楊宜樺帳戶。
    伊於95年6月7日向101百貨公司購買禮券，並使用全數禮券
    購買Tiffany鑽戒，於95年6月8日自Tiffany專櫃取得鑽戒。
    伊曾應林澤民之意思，於其子即上訴人甲○○95年6月25日
    之婚禮中配戴，並於林澤民與伊95年10月29日之訂婚儀式中
    由林澤民為伊戴上戒指。上開639萬元係由林澤民逕匯入楊
    宜樺帳戶，要楊宜樺帶伊去買鑽戒，已支付予珠寶公司買得
    鑽戒，伊並未取得現金639萬元。另200萬元部分，係林澤民
    贈與伊，並建議伊可投資股票，如有盈餘可作為兩人婚後基
    金，並非謂此200萬元即為婚後基金等語，資為抗辯。
三、兩造不爭執之事實：
（一）被上訴人與林澤民於94年間相識交往，並於95年10月29日
      舉行訂婚儀式。林澤民於96年6月27日死亡，上訴人二人
      為林澤民之繼承人。
（二）被上訴人前與美國人瓦薩拉斯基唐納（Donald
      Wasielewski）有婚姻關係，經美國法院判決兩人自91年
      10月22日起離婚，被上訴人於97年2月27日在我國申辦離
      婚登記。
（三）證據：林澤民與上訴人之戶籍謄本、被上訴人之戶籍謄本
      （見原審卷6-7、215頁）。
四、關於上訴人主張伊等之父林澤民受被上訴人詐欺交付639萬
    元及200萬元，依侵權行為法律關係請求被上訴人返還金錢
    部分：
（一）按當事人主張有利於己之事實者，就其事實有舉證之責任
      ，民事訴訟法第277條前段定有明文。又民事訴訟如係由
      原告主張權利者，應先由原告負舉證之責，若原告先不能
      舉證，以證實自己主張之事實為真實，則被告就其抗辯事
      實即令不能舉證，或其所舉證據尚有疵累，亦應駁回原告
      之請求，有最高法院17年上字第917號判例要旨可據。上
      訴人主張被上訴人向伊等之父林澤民詐取金錢，應由上訴
      人負舉證責任。
（二）經查上訴人主張被上訴人詐欺，無非以被上訴人以結婚為
      餌購買婚戒為名，自林澤民取得639萬元，並要求林澤民
      給付結婚後之生活基金200萬元，然被上訴人卻於96年間
      向林澤民出示戶籍謄本表示婚姻關係尚未消滅無法結婚，
      使林澤民深受打擊不日去世云云為據。惟為被上訴人所否
      認，並抗辯伊係因伊與美國前夫在美國之離婚判決未經我
      國駐外單位認認，致尚未辦理離婚登記等語。經查被上訴
      人與其前婚配偶早經美國法院判決兩人自91年10月22日起
      離婚，有離婚判決可憑（見原審卷91-96、157-161頁），
      且被上訴人與林澤民已於95年10月29日訂婚，亦為上訴人
      所自認（見本院卷161頁），此部分事實堪以認定。雖上
      訴人提出林澤民生前所書便條紙1張，其中述及質疑被上
      訴人之婚姻是否處於分居狀態等語（見原審卷78頁），惟
      該便條紙並無年月日之記載，究係何時所書不明，並未能
      據以為被上訴人對林澤民施行詐欺之證明。另上訴人所舉
      之證人林春美、許清山雖到場證稱林澤民有對伊等提及不
      能與被上訴人結婚等語，然並未述及林澤民有言及受被上
      訴人詐取金錢之情事（見原審卷147-149頁）。又查被上
      訴人已提出購買Tiffany公司鑽戒之保證書（見本院卷62-
      64頁）與購買單（見本院卷146頁），二者記載之購買貨
      號「00000000」相同，與上訴人所稱購買Tiffany公司鑽
      戒之保證書與購買單上之貨號必然相符（見本院卷93頁背
      面）一節，並無不合。參諸證人張治平及葛衍長到場證述
      被上訴人與林澤民於交往期間在公開宴席場合雙進雙出（
      見原審177-179頁），張治平並證稱被上訴人與林澤民95
      年10月29日訂婚當日，林澤民拿了一個很大的鑽戒戴在被
      上訴人手上等語（見原審卷177頁背面），被上訴人抗辯
      伊有以林澤民交付之金錢購買鑽戒，堪信為真實，難認被
      上訴人有對林澤民施行詐術取得639萬元之情事。
（三）又查關於被上訴人收取林澤民給付200萬元部分，經查上
      訴人自認林澤民與被上訴人自94年間起認識交往並論及婚
      嫁（見原審卷4頁），則林澤民於96年5月3日給付被上訴
      人金錢，已係在其與被上訴人訂婚之後，其或係基於示好
      或因彼等二人間已有婚約，而為贈與，與常情並無相違，
      上訴人並未舉證證明被上訴人有對林澤民施行詐術之情事
      ，彼等主張被上訴人對林澤民詐欺取得上開200萬元，應
      不足採信。
（四）依上所述，上訴人並未能舉證證明被上訴人有對林澤民施
      行詐術之情事，雖被上訴人於其與林澤民訂婚時，尚未辦
      理離婚登記，然被上訴人抗辯伊係因伊與美國前夫在美國
      之離婚判決未經我國駐外單位認證，致尚未辦理離婚登記
      等語，亦屬合理，且此障礙並非不能排除，此觀之被上訴
      人嗣已辦理離婚登記亦明（見原審卷215頁）。被上訴人
      抗辯並未藉結婚為名向林澤民詐取金錢，堪以採信。上訴
      人僅以林澤民生前未能與被上訴人結婚，主張被上訴人對
      林澤民詐欺，依侵權行為及繼承法律關係，請求上訴人給
      付自林澤民取得之金錢639萬元及200萬元，應屬無據。
五、關於上訴人依不當得利法律關係請求被上訴人給付金錢部分
    ：
（一）上訴人主張因林澤民已死亡，林澤民生前給付被上訴人購
      買婚戒之金錢639萬元及作為生活基金之200萬元，即屬被
      上訴人之不當得利，應予返還云云。被上訴人則抗辯上開
      金額係林澤民贈與之金錢等語。
（二）按稱贈與者，謂當事人約定，一方以自己之財產無償給與
      他方，他方允受之契約，民法第406條定有明文。經查關
      於林澤民給付被上訴人639萬元部分，係林澤民匯入被上
      訴人女兒楊宜樺名下帳戶，為上訴人所自承（見原審卷
      125頁背面），則林澤民給與被上訴人金錢，經被上訴人
      允受，贈與即為成立。縱該贈與係以供被上訴人購買婚戒
      為目的，然此乃受贈與後之金錢使用用途；另依民法第
      975條規定，婚約不得請求強迫履行，該贈與亦不得認係
      附有結婚約款之附負擔贈與。上訴人主張因林澤民已死亡
      ，已無需婚戒，被上訴人取得款項係不當得利云云，為不
      足取。
（三）又關於林澤民交付被上訴人200萬元部分，上訴人主張該
      款項係被上訴人向林澤民表示要購買股票之用（見原審卷
      126頁），被上訴人則表示係林澤民給付供投資股票，作
      為日後結婚基金等語（見原審卷44頁）。按林澤民交付被
      上訴人200萬元，經被上訴人允受，贈與即為成立；該200
      萬元係投資股票或作為日後結婚基金，亦屬被上訴人受贈
      與後之金錢使用用途，上訴人主張被上訴人取得該款項係
      不當得利云云，亦不足取。
六、綜上所述，上訴人依侵權行為、不當得利及繼承之法律關係
    ，請求被上訴人給付839萬元及自96年11月7日起至清償日止
    ，按年息5％計算之利息，為無理由，不應准許。原審就上
    訴人上開請求不應准許部分為上訴人敗訴之判決，並無不合
    ；上訴論旨指摘原判決此部分不當，求予廢棄改判，為無理
    由。
七、兩造其餘之攻擊或防禦方法及未經援用之證據，經本院斟酌
    後，認為均不足以影響本判決之結果，無逐一詳予論駁之必
    要。併此敘明。
八、據上論結，本件上訴為無理由，依民事訴訟法第449條第1項
    、第78條、第85條第1項前段，判決如主文。
中    華    民    國    99    年    7     月    20    日
                      民事第八庭
                        審判長法  官  劉勝吉
                              法  官  蘇芹英
                              法  官  鄭威莉
正本係照原本作成。
如不服本判決，應於收受送達後20日內向本院提出上訴書狀，其
未表明上訴理由者，應於提出上訴後20日內向本院補提理由書狀
（均須按他造當事人之人數附繕本）上訴時應提出委任律師或具
有律師資格之人之委任狀；委任有律師資格者，另應附具律師資
格證書及釋明委任人與受任人有民事訴訟法第466條之1第1項但
書或第2項（詳附註）所定關係之釋明文書影本。如委任律師提
起上訴者，應一併繳納上訴審裁判費。
中    華    民    國    99    年    7     月    21    日
                              書記官  李垂福
附註：
民事訴訟法第466條之1（第1項、第2項）：
對於第二審判決上訴，上訴人應委任律師為訴訟代理人。但上訴
人或其他法定代理人具有律師資格者，不在此限。
上訴人之配偶、三親等內之血親、二親等內之姻親，或上訴人為
法人、中央或地方機關時，其所屬專任人員具有律師資格並經法
院認為適當者，亦得為第三審訴訟代理人。

司法院資訊處製作；財團法人民間司法改革基金會備份。
